【裁判字號】    98,消債更,1283
【裁判日期】    981230
【裁判案由】    聲請更生程序
【裁判全文】
臺灣高雄地方法院民事裁定          98年度消債更字第1283號
聲  請  人
即  債務人  甲○○
上列當事人因消費者債務清理事件聲請更生，本院裁定如下：
    主  文
聲請駁回。
聲請費用由聲請人負擔。
    理  由
一、本件聲請意旨略以：聲請人即債務人（以下簡稱聲請人）有
    不能清償債務情事，曾依「中華民國銀行公會會員辦理消費
    金融案件無擔保債務協商機制」，提出債權人清冊，請求最
    大債權銀行即聯邦商業銀行股份有限公司（下稱聯邦銀行）
    共同協商債務清償方案，就聲請人當時積欠之新臺幣（下同
    ）971,000 元債務成立協商，約定聲請人應自民國95年4 月
    起，分100 期，利率3.88% ，每月10日繳納11,380元之方式
    償還。聲請人協商時為臨時工，每月平均收入約15,000元，
    繳納每月應還金額後，所餘金額無法維持每月家庭生活支出
    9,374元（含餐費及雜支6,000元、電話費1,000元、交通費
    1,000元、水電費700元、國民年金674元），聲請人雖勉力
    償還，惟因工作不穩定之情形下，以其收入扣除上開支出，
    實無力負擔上開協商條件致履行協商顯有重大困難，不得已
    於96年9月毀諾，於消費者債務清理條例施行後，向最大債
    權金融機構聯邦銀行申請協商遭退件，故聲請人毀諾實有客
    觀上不可歸責於己之事由。為此，爰依法聲請裁定准予更生
    等語。
二、按「聲請更生或清算不合程式或不備其他要件者，法院應以
    裁定駁回之」、「債務人與金融機構協商成立者，不得聲請
    更生或清算。但因不可歸責於己之事由，致履行顯有重大困
    難者，不在此限」、「本條例施行前，債務人依金融主管機
    關協調成立之中華民國銀行公會會員辦理消費金融案件無擔
    保債務協商機制與金融機構成立之協商，準用前項之規定」
    ，消費者債務清理條例第8 條前段、第151 條第5 項、第6
    項分別定有明文。是債務清償方案成立後，應由債務人按其
    條件履行，如因事後發生情事變更，在清償期間收入或收益
    不如預期，致該方案履行困難甚或履行不能，因不可歸責於
    己，始能准許債務人聲請更生或清算，以避免債務人任意毀
    諾已成立之協商，濫用更生或清算之裁判上債務清理程序。
    從而，所謂「不可歸責於己之事由」，應係指客觀上聲請人
    之支出增多，或收入、收益減少，非其成立協商時所能預期
    ，諸如物價上漲而成本增加、家屬患病等以致支出增加，或
    因病無法工作、僱佣之公司倒閉或裁員、失業、減薪等以致
    收入減少等情形，始足當之。
三、經查：
(一)、聲請人現積欠聯邦銀行等債權人共計994,119 元，前於95年
    4 月12日依金融主管機關協調成立之「中華民國銀行公會會
    員辦理消費金融案件無擔保債務協商機制」就當時積欠之無
    擔保債務971,000 元與債權人達成分期還款協議，同意自95
    年4 月起，分100 期，利率3.88% ，每月繳納11,380元之方
    式償還等情，業據聲請人提出債權人清冊、財團法人金融聯
    合徵信中心當事人綜合信用報告、協議書、無擔保債務還款
    計畫書各1 份附卷可憑（見本院卷第7 頁至第8 頁、第35頁
    至第37頁、第50頁、第80-1頁至第80-6頁），而聲請人依上
    揭分期還款協議協商款僅繳納至96年8 月，於消費者債務清
    理條例施行後，向最大債權金融機構聯邦銀行申請協商遭退
    件等情，亦有聯邦銀行民事陳報狀、前置協商退件通知函在
    卷足稽（見本院卷第38頁、第104 頁）。是聲請人主張其積
    欠債權人上開債務，且與債權人達成分期還款協議，並曾依
    約按期清償16期等語，堪予認定。
(二)、查聲請人96、97年度申報所得收入分別為35,939元、83,772
    元，換算上開2 年度每月平均所得為2,995 元、6,981 元，
    其於96年12月至97年4 月任職於莒光保全股份有限公司（下
    稱莒光保全公司），每月薪資所得約23,342元，名下有房屋
    1 筆、土地2 筆、田賦1 筆，房地現值金額合計為352,688
    元，有聲請人國稅局財產歸屬資料清單、土地建物登記謄本
    、96、97年度綜合所得稅各類所得資料清單、薪資轉帳存摺
    影本、收入切結書、勞工保險被保險人投保資料表、聲請人
    95至96年收入明細表在卷可憑（見本院卷第10頁至第18頁、
    第53頁至第55頁、第74頁），堪信為真。
(三)、本件聲請人於95年4 月間就所積欠之無擔保債務主動與聯邦
    銀行進行債務協商，在無其他特殊情況下，聲請人本可衡量
    其個人收入及整體財務狀況以決定是否接受銀行提出之協商
    條件，而聲請人既與聯邦銀行達成每月還款11,380元之協議
    ，堪認聲請人應係評估其有依約履行之還款能力。雖聲請人
    陳報其於95年4 月起至96年10月止，每月收入僅有14,000
    元至17,000元，而主張其收入扣除必要支出本不足以繳納月
    付協商款（見本院卷第74頁），惟聲請人既可依約持續繳納
    協商款項至96年8 月止，期間長達16個月，且聲請人並未提
    出此期間有舉債還款之事實及證據，則聲請人就此期間之收
    入是否據實陳報，即非無疑。此外，聲請人並未舉證於96年
    9 月起有何不可預料之情事變更，則聲請人於96年9 月起即
    未依約繳納協商款而毀諾，實難認有何不可歸責於聲請人之
    事由。
四、綜上所述，本件聲請人前已與金融機構協商成立，既無法立
    證證明其確於與金融機構達成前揭協商後，有何不可歸責於
    己之事由致依原協商條件履行顯有重大困難，其聲請更生自
    屬要件不備，又屬無從補正，依首揭條文之意旨，自應予以
    駁回。
五、依消費者債務清理條例第11條第1 項、第8 條前段、第15條
    ，民事訴訟法第78條，裁定如主文。
中    華    民    國    98    年    12    月    30    日
                  民事第六庭  法      官  林書慧
上為正本係照原本作成
如不服本裁定，應於裁定送達後10日內，以書狀向本院提出抗告
，並繳納抗告費新臺幣1千元
中    華    民    國    98    年    12    月    30    日
                              書  記  官  莊豐源

司法院資訊處製作；財團法人民間司法改革基金會備份。
